臺灣高等法院民事判決　　　　　　　　99年度上易字第1011號
上　訴　人　周桂芳
訴訟代理人　王鳳安律師
被　上訴人　周吳美惠
訴訟代理人　吳財居
上列當事人間請求移轉所有權登記事件，上訴人對於中華民國
99年8月25日臺灣板橋地方法院98年度訴字第2057號第一審判決
提起上訴，上訴人並為訴之追加，本院於100年5月26日言詞辯論
終結，判決如下：
    主      文
上訴及追加之訴均駁回。
第二審及追加之訴訴訟費用由上訴人負擔。
    事實及理由
一、被上訴人經本院合法通知，未於言詞辯論期日到場，經核無
    民事訴訟法第386條各款所列情形，爰依上訴人之聲請，而
    為一造辯論判決，合先敘明。
二、按訴狀送達後，原告不得將原訴變更或追加他訴。但請求之
    基礎事實同一者，不在此限。此觀諸民事訴訟法第255條第1
    項第2款規定甚明。又第二審訴之變更或追加，非經他造同
    意，不得為之。但第255條第1項第2款至第6款情形，不在此
    限，亦為同法第446條第1項所明定。所謂請求之基礎事實同
    一者，係指變更或追加之訴與原訴之主要爭點有其共同性，
    各請求所主張之利益在社會生活上，可認係屬同一或關聯之
    紛爭，而就原請求之訴訟及證據資料，於審理繼續進行時，
    在相當程度範圍內具有同一性或一體性，得期待於後請求之
    審理予以利用，且無害於他造當事人程序權之保障，俾先後
    兩請求在同一程序得加以解決，避免重複審理，進而為一次
    解決紛爭。查本件上訴人於原審主張坐落台北縣板橋市○○
    段0000-0000地號土地及其上台北縣板橋市○○段2307建號
    即門牌號碼台北縣板橋市○○路○段71號7樓建物（下稱系爭
    房地）乃借名登記於被上訴人名下，經伊終止，爰請求被上
    訴人應將系爭房地所有權移轉登記予伊；嗣於本院追加備位
    聲明，主張如認系爭房地非伊所有，則依無因管理法律關係
    ，請求被上訴人返還伊所代繳之房屋契稅、土地稅、火災保
    險及貸款計191萬6,071元加計法定遲延利息等語。核上訴人
    所追加之訴與原訴之主要爭點有共同性，各請求利益之主張
    在社會生活上可認為同一或關聯，而就原請求之訴訟及證據
    資料，於審理繼續進行在相當程度範圍內具有同一性或一體
    性，得期待於後請求之審理予以利用，俾先後兩請求在同一
    程序得加以解決，避免重複審理，進而為統一解決紛爭，應
    認其請求之基礎事實同一，依據首揭規定，均應予准許，亦
    先敘明。
三、本件上訴人聲明求為判決：
    (一)先位部分：
      1.原判決廢棄。
      2.被上訴人應將其所有坐落新北市○○區○○段0000-000
        0地號土地及其上之新北市○○區○○段2307建號即門
        牌號碼新北市○○區○○路3段71號7樓移轉所有權登記
        予上訴人。
      3.第一、二審訴訟費用由被上訴人負擔。
    (二)追加備位部分：
      1.原判決廢棄。
      2.被上訴人應給付上訴人新台幣191萬6,071元，及自99年
        12月14日起至清償日止，按年息5%之利息。
      3.第一、二審訴訟費用由上訴人負擔。
    被上訴人聲明求為判決：
      (一)上訴及追加之訴均駁回。
      (二)第二審訴訟費用由上訴人負擔。
四、上訴人主張：兩造係母女關係，伊於民國（下同）92年7月
    間透過漢都房屋仲介有限公司即中信房屋城林盟店（下稱中
    信房屋）購買坐落新北市板橋區（改制前為臺北縣板橋市○
    ○○段0698地號土地（下稱系爭土地）及其上之新北市○○
    區○○段2307建號即門牌號碼新北市○○區○○路3段71號7
    樓建物（下稱系爭建物，與系爭土地合稱系爭房地），因當
    時伊債信有問題，無法向銀行辦理房屋貸款，故與被上訴人
    口頭約定成立借名契約（下稱系爭借名契約），由伊出資購
    買系爭房地，並繳交各期房屋貸款，而登記在被上訴人名下
    。於簽訂系爭房地不動產買賣契約書（下稱系爭不動產買賣
    契約）後，伊即將系爭房地設定抵押權予板信商業銀行股份
    有限公司（下稱板信商銀），就房屋價款全額貸款新臺幣（
    下同）420萬元，並自第一期即92年9月起至95年3月止按期
    繳納房貸。後於95年4月27日將上開房貸轉向花蓮區中小企
    業銀行（下稱花蓮企銀）貸款385萬元，伊仍繼續按月以現
    金存入被上訴人於花蓮企銀樹林簡易型分行，帳號000000
    00000帳戶內，並自該帳號內自動扣款以繳納各期房貸。後
    因96年9月間，花蓮企銀被中國信託商業銀行（下稱中國信
    託）合併，故自97年1月8日起，伊改由以自己所有之中國信
    託南樹林分行帳號000000000000帳戶中每月轉帳匯入被上訴
    人所有之中國信託南樹林分行帳號000000000000帳戶中，用
    以繳納各期房貸。此外，系爭房地現均由伊占有使用中且系
    爭房屋之房屋稅、契稅及土地增值稅亦均由伊繳納，縱不動
    產買賣契約書之正本，不在伊保管中，惟按借名登記契約為
    無名契約，應類推適用民法委任契約之規定，兩造既未約定
    契約之終止期日，自得隨時終止之。爰以本件起訴狀繕本之
    送達為終止兩造間借名登記契約之意思表示，並基於借名登
    記契約之法律關係，先位請求被上訴人將系爭房地之所有權
    移轉登記予伊。又如認兩造間無系爭借名契約存在，則伊自
    92年至99年所代繳之系爭房屋稅、土地稅、火災保險及貸款
    等費用，係亦得依無因管理法律關係，備位請求被上訴人返
    還伊自92年至99年所代繳之房屋契稅、土地稅、火災保險及
    貸款，共計191萬6,071元（下稱系爭無因管理費用）及自本
    件上訴理由狀繕本送達即99年12月14日翌日起至清償日止，
    按年息5%計算之利息等語。
五、被上訴人則以：兩造間並未成立借名契約，伊與伊之先夫周
    曙光係上訴人之父母，系爭房地乃周曙光生前以出售另棟房
    屋所得現金支付頭期款，購買贈送予伊，供伊養老用，故登
    記於伊名下，周曙光僅委託上訴人填具購買系爭房地之要約
    書予中信房屋，實際買受人仍係周曙光。此自系爭不動產買
    賣契約上記載之買受人為周曙光，且係由伊向板信商銀申請
    貸款，由周曙光任連帶保證人等情，可證系爭房地確是周曙
    光購買贈送予伊者。嗣後各期房貸，因周曙光病重，伊又不
    識字，故周曙光再委託上訴人陸續以周曙光所有之金錢支付
    ，上訴人均未出資。而周曙光之退休金及之前出售另棟房屋
    支付頭期款後之所得餘款，亦經上訴人趁周曙光病重，代為
    保管周曙光存摺、印章等資料之際，予以盜領，用以支付系
    爭房地之房屋貸款，且上訴人之所以持有系爭房地所有權狀
    、繳款收據等資料，亦係上訴人利用兩造之前同住之機會，
    擅自取走，均不足證明兩造間有系爭借名契約之存在。況上
    訴人並無法提出系爭不動產買賣契約正本，其所稱之買賣價
    金亦與契約記載不符，益證上訴人並非實際出資購買人。縱
    認有部分房屋貸款係上訴人繳納，核上訴人亦有以子女身份
    贈與予伊之意思等語，資為抗辯。
六、查系爭房地係由上訴人於92年7月3日出具要約書予中信房屋
    ，而於92年8月4日以買賣為原因登記於被上訴人名下，有要
    約書、系爭房地登記謄本附卷可參（見原法院98年度司板調
    字第72號卷第8至10頁）；又周曙光係於98年10月6日死亡，
    亦有死亡證明書附卷可佐（見原審卷第15頁），堪信為真正
    。
七、上訴人先位主張系爭房地係伊借名登記於被上訴人名下，爰
    終止借名契約，請求移轉登記系爭房地所有權予伊，備位主
    張如認兩造間就系爭房地未存在借名契約，則依無因管理法
    律關係，請求被上訴人給付系爭無因管理費用之本息等語，
    則為被上訴人所否認，並以前詞置辯。經查：
  (一)先位部分：
    1.按當事人主張有利於己之事實者，就其事實有舉證之責任
      ，民事訴訟法第277條前段定有明文。又民事訴訟如係由
      原告主張權利者，應先由原告負舉證之責，若原告先不能
      舉證，以證實自己主張之事實為真實，則被告就其抗辯事
      實即令不能舉證，或其所舉證據尚有疵累，亦應駁回原告
      之請求，最高法院17年上字第917號判例意旨可資參照。
      本件上訴人主張系爭房地係伊所有，僅借名登記予被上訴
      人，既為被上訴人所否認，自應由上訴人就此有利於己之
      事實負舉證責任。
    2.上訴人主張系爭房地為伊出面要約購得，伊為實際所有權
      人，僅借名登記予被上訴人云云，固據其提出要約書、土
      地及建物登記謄本板信商銀92年9月8日起至95年3月7日止
      放款繳息收據、被上訴人花蓮企銀帳號00000000000號帳
      戶存摺內頁影本、上訴人中國信託南樹林分行帳號000000
      000000號帳戶存摺內頁影本、被上訴人中國信託南樹林分
      行帳號000000000000帳戶存摺內頁影本、房屋稅繳款書、
      契稅繳款書、土地增值稅繳款書、板信銀行撥貸通知單為
      證（見原法院98年度司板調字第72號第8至36頁），然查
      ：
      (1)本件依被上訴人所辯，周曙光身體不佳，其又不識字，
        故交由上訴人代為處理房貸繳納事宜等語，核與常情相
        符，則僅憑上訴人持有上開帳戶資料，尚難遽認其即係
        房屋所有權人，非可逕採為有利於上訴人之認定。
      (2)又上訴人於原審中先陳述系爭房地購買金額為415萬元
        ，貸款為420萬元（見原審卷第30頁），嗣復稱價金為
        420萬元，貸款400萬元，以現金繳納15萬元，其餘以貸
        款支付（見原審卷第108頁正反面），已前後不一；核
        與原法院依職權調得系爭不動產買賣契約上所記載之買
        賣價金為525萬元，頭期款之給付為50萬元其上記載頭
        期款於簽約時已支付50萬元、第二期支付50萬元，其餘
        425萬元始為貸款等情，亦不相符（見原審卷第136頁至
        140頁）；上訴人復無法提出購買系爭房地買賣契約書
        正本，則其所述是否屬實，即屬可疑。反觀被上訴人辯
        稱系爭房地乃周曙光購得贈與予伊，頭期款由周曙光以
        現金支付等語，核與系爭不動產買賣契約首頁記載：「
        買方：周吳美惠、賣方：賴乙君」，末頁記載：「繳款
        日期：92年7月9日，繳款金額：現金新臺幣50萬元整」
        並由出賣人賴乙君簽名、用印乙節（見原審卷第136 、
        140頁）相符，堪認被上訴人所辯為可採。至上訴人雖
        主張系爭不動產買賣契約之所以記載買賣價金為525萬
        元，係故意提高以取得實際買賣價金415萬元之全額貸
        款云云，惟查銀行貸款流程多須經現場實際估價，且買
        方就買賣交易所得負有繳納所得稅之義務，殊難認為買
        方願意簽名於提高金額之買賣契約，而甘冒多繳稅捐風
        險之理。稽之銀行商業常規，全額貸款之情形實屬罕見
        ，是上訴人所述即不足取。顯見上訴人就購買系爭房地
        之實際價額並不知情。
      (3)上訴人請求訊問證人即當時任職中信房屋之員工廖宏森
        ，以證明系爭房地實為其所購買，僅借名登記予被上訴
        人云云。惟證人廖宏森到庭係證稱：「（問：對系爭房
        屋是由你親手交易有無印象？答：）有，當時是周桂芳
        來委託我，她說原本的房子賣掉想要換大房子。」等語
        （見本院卷第80頁反面），此已與上訴人主張之所以購
        買系爭房地乃因當時政府推出低利貸款，因為之前都是
        租房子，所以與其先生商量購屋乙節相異（見本院卷第
        73頁）。
      (4)證人廖宏森另證稱「（問：周桂芳是如何告訴你？答：
        ）周桂芳說因為她的信用有瑕疵所以要由周吳美惠的名
        義買，但由周桂芳繳錢，好像是信用卡還是信貸的瑕疵
        。」「（問:當時周吳美惠有無在場？答：）不在，當
        初他們舊的房子在賣時有見過她，她們的舊房子就是他
        們父親的房子也是委託我們賣…」「問：辦理買賣契約
        時周吳美惠有無在場？答：有，因為要用周吳美惠的名
        字，但周吳美惠當時沒有說什麼，周桂芳的父親也在場
        也沒有說什麼。」「（問：頭期款有無聽說是誰付的誰
        給的？答：）頭期款就是賣掉舊房子拿部分來做頭期款
        ，應該是父親給的頭期款，我不知道為何父親要給頭期
        款原因，我只知道後來的貸款就是由周桂芳來繳，在承
        辦時周桂芳就說了後來的錢是她要繳。」等語（見本院
        卷第80頁反面至81頁），核與證人即上訴人之兄周俊銘
        於原審證稱：據伊所知因上訴人為銀行拒絕往來戶，無
        法貸款，才登記被上訴人名義，其父周曙光曾告知伊系
        爭房屋頭期款是由其父支付，其父說要買新房子，將以
        前舊房子變賣所得交予上訴人保管，其父有同意上訴人
        使用等語大致相符（見原審卷第86至87頁）。再參酌系
        爭房地購入後，即以被上訴人為借款人、周曙光為連帶
        保證人向板信商銀貸款，後於93年11月17日轉貸369萬
        元（見原審卷第131至135頁），再於94年11月21日增貸
        420萬元（見原審卷第125至129頁）等情以觀，此有個
        人不動產擔保借款契約書、不動產買賣契約書、抵押權
        塗銷同意書在卷可佐（見原審卷第124至142頁，至於92
        年間被上訴人、周曙光向板信商銀貸款之不動產借款契
        約書、借據等，則因該行業已銷毀，無從提出，有該行
        99年7月26日陳報狀附原審卷第185頁可參），顯見被上
        訴人抗辯系爭房地頭期款應係周曙光以售屋所得支付等
        語屬實，否則周曙光無庸於簽訂系爭不動產買賣契約時
        在場，復由周曙光任連帶保證人，非由上訴人任之。是
        上訴人主張系爭房地實際上所有權人為伊云云，即難採
        信。
      (5)上訴人提出周曙光之聲音影像光碟及譯文，主張其並未
        拿取周曙光存款云云（見原審卷第69至70頁），然審酌
        當時周曙光已病重分別在老人養護中心、榮民總醫院等
        處治療，隨即於98年10月6日死亡，有證明單、同意書
        、死亡證明書在卷可稽（見原審卷第71至73頁），則周
        曙光於光碟中所述，是否意識清晰下所為，尚屬有疑。
        觀諸光碟中周曙光影像，身形瘦弱、面容憔悴、插有鼻
        管、臥病在床，且言詞語意並非清晰，說話力道微弱，
        且僅寥寥數句，有勘驗筆錄、光碟在卷可憑（見原審卷
        第190頁），是周曙光就上訴人所詢問之真意為何是否
        確實瞭解？回答內容是否其真意？亦有疑問，無從執以
        為有利於上訴人之認定。
      (6)至於系爭房地買賣之要約書雖係以上訴人名義為要約人
        （見原法院98年皮司板調字第72號卷第8至9頁），然要
        約書僅係表徵應買、要約之意思表示，與依法表徵買賣
        契約意思表示一致之不動產買賣契約書之效力然不同，
        參酌被上訴人抗辯乃周曙光身體不佳，伊不識字故周曙
        光交由上訴人處理，亦難以此認要約書而認系爭房地所
        有權人實際上係上訴人。
      (7)再查，95年4月27日被上訴人向花蓮企銀轉貸385萬元時
        ，固改列上訴人為連帶保證人，有借貸契約書可佐（見
        原審卷第114頁），惟此借貸關係中，被上訴人仍係主
        債務人，上訴人僅為連帶保證人之地位，且基於徵信考
        量，其父周曙光年歲已大，改由被上訴人任連帶保證人
        ，亦屬情理之內，是上訴人以此主張兩造間存有借名契
        約云云，難認有據。上訴人另主張自97年1月8日起，其
        即以自己之中國信託南樹林分行帳號000000000000之帳
        戶中每月轉帳2萬7千餘元匯入被上訴人之中國信託南樹
        林分行帳號000000000000帳戶中，用以繳納各期房貸，
        並提出該二帳戶存摺內頁影本為憑，惟縱認上訴人匯款
        事實為真，該筆匯款金額是否為子女扶養父母之費用或
        者子女以贈與之意思部分出資等，皆屬可能，遑論斯時
        上訴人及其子女與被上訴人同住，且其亦自承其父在96
        年11月中風，中風後經其父同意由其管理其父退休後的
        錢（見本院卷第72頁反面），則其以匯款盡子女孝道，
        亦非少見，是被上訴人辯稱上訴人係基於贈與之意匯款
        ，即非無據，難為上訴人有利之佐證。此外，上訴人並
        未提出任何積極證據證明系爭借名契約之成立，其主張
        洵不足取。
  (二)備位部分：
    1.按管理事務，利於本人，並不違反本人明示或可得推知之
      意思者，管理人為本人支出必要或有益之費用，或負擔債
      務，或受損害時，得請求本人償還其費用及自支出時起之
      利息，或清償其所負擔之債務，或賠償其損害，固為民法
      第174條第1項所明定，惟此須管理人基於為本人管理事務
      之意為之，始有此項規定之適用。
    2.查上訴人主張其基於無因管理，代被上訴人繳納系爭無因
      管理費用云云。惟被上訴人與周曙光為上訴人之父母，上
      訴人自承其與被上訴人、周曙光同住系爭房地，則上訴人
      所為各項支出匯款金額容認係子女扶養父母之費用或者子
      女以贈與之意思部分出資，均有可能，已如前述，且其於
      原審即主張系爭房地為其所有，殊難認其係基於為被上訴
      人無因管理之意而為系爭費用之繳納，是其依無因管理規
      定，請求被上訴人給付系爭無因管理費用亦屬無據。
八、綜上所述，上訴人無法證明與被上訴人間有系爭借名契約之
    存在，其先位主張終止借名契約，請求被上訴人應將坐落於
    新北市○○區○○段0698地號土地及其上之新北市○○區○
    ○段2307建號即門牌號碼新北市○○區○○路3段71號7樓建
    物所有權移轉登記予被上訴人，不應准許。原審為上訴人敗
    訴之判決，核無不合，上訴意旨指摘原判決不當，求予廢棄
    改判，為無理由，應予駁回。而上訴人亦無法證明係基於無
    因管理之意為被上訴人繳納，則其備位追加請求被上訴人給
    付應給付上訴人新台幣191萬6,071元，及自99年12月14日起
    至清償日止（見本院卷第110頁反面），按年息5%之利息，
    亦屬無據，應予駁回。
九、至兩造其餘攻擊防禦方法及未經援用之證據，經斟酌後認為
    均不足以影響本判決之結果，自無逐一詳予論駁之必要，附
    此敘明。
據上論結，上訴人上訴及追加之訴均無理由，爰依民事訴訟法第
385條第1項前段、第449條第1項、第78條，判決如主文。
中    華    民    國   100    年    6     月    16    日
                  民事第二十庭
                      審判長法  官  張  蘭
                            法  官  王漢章
                            法  官  黃莉雲
正本係照原本作成。
如不服本判決，應於收受送達後20日內向本院提出上訴書狀，其
未表明上訴理由者，應於提出上訴後20日內向本院補提理由書狀
（均須按他造當事人之人數附繕本）上訴時應提出委任律師或具
有律師資格之人之委任狀；委任有律師資格者，另應附具律師資
格證書及釋明委任人與受任人有民事訴訟法第466條之1第1項但
書或第2項（詳附註）所定關係之釋明文書影本。如委任律師提
起上訴者，應一併繳納上訴審裁判費。
中    華    民    國   100    年    6     月    17    日
                            書記官  魏汝萍
附註：
民事訴訟法第466條之1（第1項、第2項）：
對於第二審判決上訴，上訴人應委任律師為訴訟代理人。但上訴
人或其他法定代理人具有律師資格者，不在此限。
上訴人之配偶、三親等內之血親、二親等內之姻親，或上訴人為
法人、中央或地方機關時，其所屬專任人員具有律師資格並經法
院認為適當者，亦得為第三審訴訟代理人。